臺北高等行政法院判決
　　　　　　　　　　　　　　　　　　 93年度訴字第01570號
　　　　　　　　　　　　　　　.
原　　　告　臺灣華歌爾股份有限公司
代　表　人　甲○○
訴訟代理人　翁志明律師
被　　　告　經濟部智慧財產局
代　表　人　蔡練生（局長）住同上
訴訟代理人　丙○○
參　加　人　乙○○
上列當事人間因新型專利舉發事件，原告不服經濟部中華民國93
年3月18日經訴字第09306215040號訴願決定，提起行政訴訟。本
院判決如下：
    主  文
原告之訴駁回。
訴訟費用由原告負擔。
    事  實
壹、事實概要：
    緣參加人乙○○前於民國（下同）89年12月22日以「女性用
    內衣之扣合結構改良」向被告經濟部智慧財產局申請新型專
    利，經被告編為第00000000號審查，准予專利，並於公告期
    滿後，發給新型第181339號專利證書（下稱系爭案）。嗣原
    告臺灣華歌爾股份有限公司以其違反核准時專利法第98條第
    2項之規定，對之提起舉發，案經被告審查，於92年10月18
    日以（92）智專三(一)02017字第09221056090號專利舉發審定
    書為「舉發不成立」之處分。原告不服，提起訴願，旋遭駁
    回，遂向本院提起行政訴訟。
貳、兩造聲明：
一、原告聲明求為判決：
(一)、訴願決定及原處分均撤銷，並命被告為舉發成立之處分。
(二)、訴訟費用由被告負擔。
二、被告聲明求為判決：
(一)、駁回原告之訴。
(二)、訴訟費用由原告負擔。
參、兩造之爭點：
一、原告主張之理由：
(一)、按原告為國內內衣市場佔有率第一之公司，經營國內內衣市
    場已逾30餘年，旗下除擁有知名品牌如「華歌爾WACOAL」、
    「莎薇SAVVY」、「莎露SALUTE」、「嬪婷BEEN TEEN」．．
    ．等商品外，更於女性內衣方面擁有多項專利，同時為提昇
    女性內衣穿著之舒適、便利、美觀、安全等要求，並擁有國
    內最具規模之設計師團隊（目前設計師72位）。亦是目前國
    內唯一設立「內衣博物館」之私人企業。因此，對內衣相關
    習知技術，知之甚詳，合先陳明。
(二)、查系爭案除顯然不了解內衣扣具之習知技術外，更不具專利
    之進步性以及產業之可利用性，原告除援引原舉發及訴願階
    段所提出之證據資料及理由外（原告所舉舉發證據為89年3
    月21日公告之第00000000號「帶狀連結零件、及附罩杯女性
    用衣物」發明專利案，下稱引證案），茲提出原告於1979年
    春夏廣告商品「NB247」來說明內衣扣具，尤其是前扣胸罩
    （此於系爭案文件中已載明系爭案可使用於背後及胸前）之
    扣具，應具備之基本要求？
(三)、由於前扣胸罩係採用前穿式並扣合於女性胸部中間之胸罩。
    為使其有一定重量之女性乳房，於穿戴前扣胸罩後，不論行
    進、運動、或坐、或站等動靜間，不致因乳房上下左右之移
    動，而影響胸罩外觀，因此該胸罩扣具之密合穩定性，必須
    能承受四面八方一定力量之拉扯（或可說一定重量乳房位移
    所產生之扯扯），否則，將使前扣胸罩有可能不當脫開，而
    令穿戴之女性面臨不測之窘境。故在前扣胸罩之扣具（如前
    述原告商品），習知技術上係採用「左右扣伴一上一下交叉
    套上，兩手由釦子子外側輕輕往內壓『卡』一聲就扣上了。
    」，即就扣具之密合穩定性，提出合理解決之方法。然而，
    系爭案於申請時所引用之習知技術（勾環扣合－如系爭案專
    利公報第一圖A、B所示），業界應僅於胸罩之後背勾，才可
    能採用。於前扣胸罩上，為符合前述密合穩定性之要求，前
    扣扣具根本難以利用。因此，系爭案於習知技術之論述，顯
    然背離事實而有誤導被告之審查。
(四)、再查系爭案僅以「T狀卡合槽，公扣母扣上下卡合」之方式
    ，來證明其「緊密結合之定位性佳、不偏斜及耐力強度大之
    功效者」，殊不知其如何避免上下力量之拉扯？更何況，一
    旦系爭案之商品經長久使用，其膠質扣具老化磨損之程度，
    勢必影響扣具之密合穩定性，是系爭案不具產業可利用性，
    已昭然若揭。
(五)、再者，原告於舉發申請書及訴願理由書一再提起引證案第十
    八圖（根據引證案專利公報記載：「第十八圖係顯示帶狀連
    結零件之又一例之立體圖」），來證明系爭案確可藉由引證
    案之披術所能輕易思及完成而不具進步性。茲以訴願理由書
    說明如後：「引證案之第十八圖中揭示的雄連結部422上設
    的卡合銷461於插入雌連結部422（相同於系爭案中將膠質公
    扣20插入膠質母扣10中），引證案中的雄連結部422上形成
    的卡銷461係可確實嵌入雌連結422上形成的卡合洞462內確
    實的定位，是故，完全不會發生不當鬆脫與使用中造成不適
    之問題，由引證案可知，其具有緊密結合之定位性佳、不偏
    斜及耐力強度大、不會於洗衣機中沖、洗、搓時產生誤勾其
    它衣物之功效（該種功效皆與系爭案所能達成之功效完全相
    同），引證案並具有確實嵌合且不易發生鬆脫之進步功效，
    該種功效為系爭案所完全不能及者。」此部份證據在前扣扣
    具對密合穩定性之要求，透過其中卡銷及卡合洞之設計，益
    徵系爭案之落伍、不當，乃被告及其上級機關，對引證案第
    十八圖信而有徵之論點，既未詳為審查，即率予判斷。自難
    令原告心服。
二、被告主張之理由：
(一)、原告於起訴理由中提出其於1979年春夏廣告商品「NB247」
    來說明內衣扣具云云。惟查該證據並非原處分所論究之範圍
    ，係屬新證據故應不予受理。
(二)、原告又強調，系爭案之胸罩扣具之密合穩定性比引證案為差
    ，而不具產業利用性以及不具進步性云云。惟系爭案之詳細
    構造及使用操作方式皆記述於其專利說明書內，確具有產業
    利用性。又原告曾在訴願理由中強調，雖引證案與系爭案兩
    者於構造上略有不同，然兩者所運用之技術手段及操作皆為
    相同，不具進步性云云。惟將兩者所採用之技術手段加以比
    較；系爭案係採用兩側長條、無缺口之「卡合塊」及剖槽、
    卡合槽，而「插套合」公、母扣，及採用「直角、方形」、
    「限位卡阻結合」，以及採用「正面無缺口、由上往下或下
    往上之「插合」等技術手段；而引證案係採用上、下端兩片
    、有缺口之「卡止片」及卡止槽，而「壓嵌合」卡銷、母扣
    ，及「圓弧形嵌合」，以及正面有缺口、由正面往後壓之「
    壓合」等技術手段。故兩者所採用之技術手段並不相同。又
    操作扣合使用時，引證案係將公、母扣由垂直關係操作呈平
    行，瞬間發出「咯擦」之聲而卡合；而系爭案係將T狀之膠
    質公扣對應膠質母扣之剖槽、插合槽，再予以壓入套合，操
    作方式亦不相同。綜上所述，兩案構造、技術手段之運用及
    操作等皆不相同，該等差異亦非可藉由引證案技術輕易思及
    達成者，故引證案尚難證明系爭案不具進步性，起訴所述無
    理由。綜上所述，引證案與系爭案其車縫方式不同，卡合方
    式亦不一樣，系爭案係一體成型無車縫，兩者並不相同，所
    以被告認為從引證案來看，並沒有辦法證明系爭案不具進步
    性，被告原處分並無違法，原告之訴應予駁回。
    理  由
一、按凡對物品之形狀、構造或裝置之創作或改良，而可供產業
    上利用者，得依法申請取得新型專利，為系爭專利核准時專
    利法第97條暨第98條第1項所規定。而對於獲准專利權之新
    型，任何人認有違反前揭專利法第97條至第99條規定者，依
    法得附具證據，向專利專責機關舉發之。從而，系爭專利有
    無違反專利法之情事而應撤銷其新型專利權，依法應由舉發
    人附具證據證明之，倘其證據不足以證明系爭專利有違專利
    法之規定，自應為舉發不成立之處分。
二、參加人乙○○前於89年12月22日以「女性用內衣之扣合結構
    改良」向被告經濟部智慧財產局申請新型專利，經被告編為
    第00000000號審查，准予專利，並於公告期滿後，發給新型
    第181339號專利證書。嗣原告臺灣華歌爾股份有限公司以其
    違反核准時專利法第98條第2項之規定，對之提起舉發，案
    經被告審查，於92年10月18日以（92）智專三(一)02017字第
    09221056090號專利舉發審定書為「舉發不成立」之處分等
    情，有此有系爭案專利說明書、舉發申請書及審定書等件為
    證，並為兩造所不爭執，堪認為實。
三、原告不服，循序提起本件行政訴訟，主張：引證案具有緊密
    結合之定位性佳、不偏斜及耐力強度大、不會於洗衣機中沖
    、洗、搓時產生誤勾其它衣物之功效（該種功效皆與系爭案
    所能達成之功效完全相同），並具有確實嵌合且不易發生鬆
    脫之進步功效，該種功效為系爭案所完全不能及者，雖然引
    證案與系爭案於構造上略有不同，然兩者所運用之技術手段
    及操作皆為相同，系爭案不具進步性云云。
四、本院判斷如下：
(一)、本件系爭第00000000號「女性用內衣之扣合結構改良」新型
    專利案，係由具韌性之膠質公扣、膠質母扣所組成，其中，
    一膠質母扣，設成長條形之C狀，而形成有剖槽、卡合槽、
    及剖槽之雙側呈卡合塊，又，其末端設有一體成型之薄延伸
    片，而得供與胸罩之束帶車縫一體；一膠質公扣，設成長條
    形，且設成與膠質母扣剖槽、卡合槽對應之T狀，而形成具
    有卡合塊，又，其末端亦設有一體成型之薄延伸片，而得供
    與胸罩之束帶車縫一體；藉由上述之結構，膠質公扣得套入
    膠質母扣中，形成長條形之扣合一體，而得緊密結合之定位
    性佳、不偏斜及耐力強度大之功效者。
(二)、原告所舉舉發證據為89年3月21日公告之第00000000號「帶
    狀連結零件、及附罩杯女性用衣物」發明專利案即引證案，
    其特徵為：具備有可縫在織布、不織布或此類之複合布上之
    一對的帶子構件，及分別裝在此一對的帶子構件之先端處，
    彼此可互相裝卸地連結的一對連結構件，及上述一對之連結
    構件，分別具有以塑膠一體成形之連結部及基底部，同時上
    述基底部被固定於一對之帶子構件的先端部，且在上述基底
    部形成有複數個凹部，讓縫針可插通於上述帶子構件之先端
    部。
(三)、首查原告於起訴理由中提出其於1979年春夏廣告商品「
    NB247」來說明內衣扣具云云。惟查該證據並非原處分所論
    究之範圍，係屬新證據，本院無從審酌，合先敘明。
(四)、再查，將系爭案與引證案所採用之技術手段加以比較：系爭
    案係採用兩側長條、無缺口之「卡合塊」及剖槽、卡合槽，
    而「插套合」公、母扣，及採用「直角、方形」、「限位卡
    阻結合」，以及採用「正面無缺口」、由上往下或下往上之
    「插合」等技術手段；引證案其母扣設成長條狀「卡止槽」
    ，於卡止槽上、下端設「卡止片」，且卡止槽設成「圓弧形
    」，又母扣之上、下端止片間具有「缺口」，又因其母扣係
    呈「正面開口卡止槽」，而設成上、下兩片卡止及需有「缺
    口」，其公扣雖係Ｔ狀，但其卡銷設成「圓弧形」。系爭案
    之母扣設成「長條狀之剖槽」，剖槽雙側具有「長條狀卡合
    塊」，與剖槽相通具有「長條狀卡合槽」，且卡合槽、卡合
    塊之角呈「直角之方形」，因兩長條狀之「母扣卡合塊」，
    係呈「側邊開口剖槽」，故並無需設有「缺口」。而引證案
    係用上、下端兩片、有缺口之「卡止片」及卡止槽，而「壓
    嵌合」卡銷、母扣，及「圓弧形嵌合」，以及「正面有缺口
    」、由正面往後壓之「壓合」等技術手段。故兩者所採用之
    技術手段並不相同。
(五)、又操作扣合使用時，引證案係將公、母扣由垂直關係操作成
    平行，瞬間發出「喀擦」之聲而卡合；而系爭案則係將Ｔ狀
    之膠質公扣對應膠質母扣之剖槽、插合槽，再予以壓入套合
    ，操作方式亦不相同。另除上述卡合方式亦不一樣外，引證
    案與系爭案其車縫方式不同，系爭案係一體成型無車縫，兩
    者亦不相同。
(六)、綜上所述，兩案構造、技術手段之運用及操作等皆不相同，
    該等差異亦非可藉由引證案之技術所能輕易思及完成者，故
    引證案尚難證明系爭案不具進步性。
五、從而，被告依首揭規定，為「舉發不成立」之處分，並無不
    合。訴願決定遞予駁回，亦無違誤，均應予維持。本件原告
    之訴為無理由，應予駁回。
據上論結，本件原告之訴為無理由，爰依行政訴訟法第九十八條
第三項前段，判決如主文。
中　　華　　民　　國　　94　　年　 　7　　月　 15  　 日
                       第五庭 審判長 法  官 黃清光
                                     法  官 帥嘉寶
                                     法  官 劉介中
上為正本係照原本作成。
如不服本判決，應於送達後20日內，向本院提出上訴狀並表明上
訴理由，如於本判決宣示後送達前提起上訴者，應於判決送達後
20日內補提上訴理由書（須按他造人數附繕本）。
中　　華　　民　　國　　94　　年　 　7　　月　 15  　 日
                                     書記官 黃明和
